臺灣臺中地方法院民事判決　九十三年訴字第九三三號
　　原　　　告　乙○○
　　訴訟代理人　甲○○
　　被　　　告　丙○○
右當事人間請求損害賠償事件，本院於中華民國九十三年七月二十三日言詞辯論終結
，判決如左：
    主      文
被告應給付原告新台幣伍萬仟玖佰捌拾肆元，及自民國九十三年二月二十一日起至
清償日止，按年息百分之五計算之利息。
原告其餘之訴駁回。
訴訟費用由被告負擔百分之七；餘由原告負擔。
本判決原告勝訴部分得假執行。但被告如以新台幣伍萬仟玖佰捌拾肆元預供擔保，
得免為假執行。
原告其餘假執行之聲請駁回。
    事實及理由
一、原告主張：原告於民國九十二年六月二十日上午九時四十分許自家中前往農田工
    作時，行經臺中縣大肚鄉○○路○段第五社腳橋南邊（同路段八五四巷口附近）
    ，遭被告以手持十多公分之鐵條揮擊原告臉部，造成原告鼻樑骨骨折，被告則繼
    續以左手勒住原告頸部，並以右手徒手毆打原告臉部四、五下，原告因此而受有
    鼻骨骨折、顏面多處瘀腫、左膝瘀腫、雙眼瘀腫結膜下出血及腦震盪等傷害；原
    告因被告上開侵權行為所受傷害經住院就醫治療，支出醫療費用共計新台幣（下
    同）一萬四千一百六十七元，且原告現今仍因上開傷害，鼻骨部分遇氣候變化即
    酸痛難耐、右眼部分之玻璃體混濁而影響視力且遇冷風即淚流不已，且經常發生
    頭痛、暈眩情形，身心所受痛苦甚大，並請求精神慰撫金八十萬元。為此爰依侵
    權行為之法律關係，提起本件訴訟，請求判決命被告給付如聲明所示之金額等語
    。並聲明：（一）被告應給付原告八十一萬四千一百六十七元，及自起訴狀繕本
    送達翌日起至清償日止，按年息百分之五計算之利息。（二）願供擔保，請准宣
    告假執行。
二、被告則以：被告固有於九十二年六月二十日上午九時四十分許與原告發生爭執，
    惟被告並無持鐵條毆打原告，事實上係原告先以於機車上預藏之石頭丟擲被告未
    中後，原告即下車推倒被告並以拳頭毆打被告頭部，被告不得已始還手打原告臉
    部，被告係正當防衛，並無對原告為侵權行為；至於原告請求損害賠償之金額部
    分，其醫療費用請求，就眼疾部分原告係於本件傷害行為發生後一個半月之九十
    二年八月四日始為診斷治療，顯非因傷害行為所致，又原告主張之醫療費用，其
    中就其他費用四百元、證明書費用一千五百元，均非醫療行為之必要費用，應予
    剔除，且健保給付部分亦應扣除，是原告實際上支出之醫療費用僅一千一百六十
    四元，另原告於本件傷害行為發生後，僅住院六日，其後即未再至醫院進行追蹤
    治療，足徵原告所受傷害並不嚴重且已痊癒，原告主張現今仍有頭痛暈眩情形顯
    非實情，再者，本件傷害事故係因原告挑釁欺侮被告，被告在不得已之情形下為
    防衛行為所致，原告請求慰撫金八十萬元，亦顯屬過高，本件被告並無侵害原告
    ，是原告對被告請求侵權行為損害賠償，自屬無據等語。其答辯聲明：（一）原
    告之訴及假執行之聲請均駁回。（二）如受不利判決，願供擔保請准宣告免為假
    執行。
三、得心證之理由：
（一）本件原告主張被告於上開時間地點以鐵條及徒手毆打原告，造成原告鼻骨骨折
      、顏面多處瘀腫、左膝瘀腫、雙眼瘀腫結膜下出血及腦震盪之傷害等語，業據
      原告提出診斷證明書為證，惟被告否認有毆打原告之事實，辯稱係原告先行動
      手毆打被告，不得已而動手推原告以防衛等語。經查，本院依職權調取本院九
      十三年度易字第二○號刑事偵審卷宗核閱結果，兩造於事發當日係由救護車分
      別自現場送至光田綜合醫院（下稱光田醫院）急診，原告受有鼻骨骨折、顏面
      多處瘀腫、左膝瘀腫、雙眼瘀腫結膜下出血及腦震盪等傷害，經送醫後住院五
      日始出院等情，有就醫照片、診斷證明書、病歷及警員職務報告附於本院上開
      刑事卷可憑，堪認原告確有遭被告以徒手毆打之事實；又原告雖主張被告持約
      十五公分長之鐵條毆打原告等情，惟未據原告提出任何證據以實其說，是原告
      此部分之主張尚屬無據。
（二）被告雖辯稱其係因原告先動手，故以徒手推開原告而為防衛行為，其並無毆打
      原告等語。經查，依兩造於事發當時之就醫照片、病歷資料及診斷書之記載，
      兩造於事發當時均係由救護車分別自現場送至光田醫院急診，且分別於送醫後
      住院五、六日始出院，顯見兩造於當時均係出全力以徒手攻擊對方，始造成上
      開甚重之傷勢，是縱如被告所辯係原告先動手，其以徒手推開原告後，即得逃
      離現場，尚無可能造成原告受有須住院數日治療之傷勢，足徵兩造於當時確係
      以徒手互毆，被告所為要難以正當防衛以卸其責；是被告抗辯：所為屬正當防
      衛等語，自無足採。又被告上開傷害犯行，業經本院判決有期徒刑五月得易科
      罰金在案，並有本院九十三年度易字第二○號刑事判決可資佐證。從而，原告
      主張遭被告於上開時間地點以徒手毆打，並受有鼻骨骨折、顏面多處瘀腫、左
      膝瘀腫、雙眼瘀腫結膜下出血及腦震盪之傷害等語，堪予採信。
（三）按因故意或過失，不法侵害他人之權利者，負損害賠償責任。復按不法侵害他
      人之身體者，被害人雖非財產上之損害，亦得請求賠償相當之金額。民法第一
      百八十四條第一項、第一百九十五條第一項分別定有明文。本件被告以徒手毆
      打原告，致原告之身體受有傷害，已如前述，從而，原告依侵權行為之法律規
      定，請求被告賠償，於法洵屬有據。茲就原告請求被告賠償費用，是否應予准
      許，分述如下：
    (1)醫療費用部分：原告主張其因本件被告之傷害行為受有傷害住院六日，支出醫
      療費用共計一萬四千一百六十七元等語。並提出醫療費用收據八份為證。惟被
      告辯稱本件事發時間為九十二年六月二十日，原告於九十二年八月四日始至眼
      科就診，足見眼疾部分與傷害行為無關，又證明書費用一千五百元及其他費用
      四百元，亦非醫療之必要費用，另全民建康保險給付部分亦非原告所支出，均
      應扣除等語。經查：
      原告於九十二年六月二十日因本件兩造互毆所致傷害，經送往光田綜合醫院
        集診，急救當時經眼科會診結果，認原告因右眼球挫傷併玻璃體變性之病徵
        ，須門診複查等情，業據原告提出光田醫院於九十三年六月十四日之診斷證
        明書在卷可稽，足證原告之眼疾確係因本件被告傷害行為所致，則原告於出
        院後前往眼科就診，即應屬本件傷害必要之就診醫療行為，被告所辯此部分
        之醫療費用應予扣除等語，並無足採。
      又全民健康保險而由中央健保局支付之醫療費用部分，固因被保險人參加保
        險在於保障被保險人之利益，而非為減輕加害人責任而設，而保險請求權發
        生，並非出於同一原因，其損害賠償請求權不因受領保險給付而喪失，然而
        此乃指一般保險人為自己之利益所投保之商業保險或並非以全體國民為被保
        險人之其他保險如勞工保險等而言，然在全民健康保險中，因係以法律強制
        參加之保險，除法律規定排除不適用之對象如軍人等外，係以全體國民為被
        保險人，而使全民健康保險同時具有分散個人風險及使由全體繳交之保費負
        擔部分被保險人之傷病需求之功能，因而使被保險人所繳付之全民健康保險
        費內含兩種性質之保險費在內，其一為被保險人為自己就醫利益而參加之醫
        療保險，而與其他繳交保費之被保險人分攤全體被保險人因醫療而支出費用
        之需求，也因以全部被保險人作為分擔醫療支出之風險，則被保險人繳交保
        險費另一性質則為被保險人為分散自己責任之責任保險。故於此類因被保險
        人間相加害之情形，全民健康保險乃有負擔加害人之賠償醫療責任之作用，
        則被害人既已受領全民健康保險保險人之部分給付（其中除了被保險人因繳
        交保險費而得享受之保險給付外，當然亦包括加害人所繳納之保險費分擔其
        醫療支出在內），是以應將該部分已經由中央健保局以支付之金額予以扣除
        ，方屬合理。又按保險契約依其所保護之內容及填補者究為被保險人之具體
        損害或抽象損害，可分財產保險與人身保險、損害保險與定額保險；而按保
        險人代位權規定之立法意旨，乃在於防止被保險人於損害發生時，獲有不當
        得利之情形。而不當得利獲得之可能唯有以「填補具體損害原則」為先決要
        件。具體損害又以得以金錢計算之保險利益為前題，被保險人就其得以金錢
        計算之保險利益價值投保，於保險事故發生後，得依約向保險人請求填補其
        損害，一旦其損害被填補之後，其對第三人之損害賠償請求權，即應讓與保
        險人，不得再向該第三人請求損害賠償，否則即為不當得利。本件原告與中
        央健康保險局間所訂立之全民健康保險契約，其雖係以被保險人身體之完整
        不受侵害為其保護內容而屬於人身保險，惟究其目的僅係在補償被保險人因
        治療疾病所產生之費用，換言之，係填補被保險人之具體損害，被保險人不
        得因疾病受治療而獲不當得利，故保險人代位權之規定於此亦得適用之，全
        民健康保險法第八十二條之規定亦同斯此旨。再者，全民健康保險契約之性
        質究屬定額保險或損害保險，絕不因加害於被保險人之第三人是否為強制汽
        車責任保險之被保險人而有所差異，全民健康保險法第八十二條之規定，雖
        僅規定在強制汽車保險時，中央健康保險局得逕向投保強制汽車責任險之加
        害人之保險人代位請求，惟基於法律解釋之完整性，仍應認所有之全民健康
        保險，均有保險人代位權之適用。至上開規定之創設意義，應僅係在簡化求
        償途徑，要無排除其他保險人代位求償情況之意思。本件原告之部分醫藥費
        既經中央健康保險局支付，則該部分之醫藥費請求權即移轉予中央健康保險
        局，綜上所述，原告主張全民健康保險給付部分亦應由被告賠償一節，尚無
        可採，該已經由中央健康保險局依全民健康保險給付醫療機構之費用部分自
        應予以剔除。
      被告復辯稱醫療費用收據中其他費用四百元及證明書費一千五百元非屬治療
        所必要之費用，應予扣除等語。惟診斷證明書費，係原告證明損害發生及其
        範圍所必要之費用，應得納入損害賠償請求；又其他費用四百元部分，固未
        列明其支出項目名稱，惟此或因醫院作業無法為適當科目之記載所致，且依
        該醫療費用收據所示日期及科診室，足徵原告於事發當日至光田醫院急診所
        為支出，應認此部分仍屬急救治療時所必要之費用，被告上開所辯，亦無足
        採。
      從而，原告得向被告請求損害賠償之醫療費用，應以原告所自付之金額合計
        三千九百八十四元（計算式：360+400+774+1530+210+310+210+190=3984）
        為限，逾此部分之請求，尚屬無據。
    (2)精神慰撫金部分：原告主張其因被告前揭傷害行為，造成鼻骨骨折、雙眼受傷
      、腦震盪等傷害，且日後即有每遇氣候變化，鼻部即酸痛難耐；右眼玻璃體混
      濁影響視線，且遇冷風即流淚不止；亦時感有莫名頭痛、暈眩等後遺症，身心
      痛苦不堪等情，並據原告提出診斷證明書一份為憑，原告前揭所述即非無據，
      本院審酌原告所受傷勢之輕重及其後遺症，又兩造於九十一年間即涉有互毆之
      傷害刑事案件，仍待司法審結中，惟仍不思反省，仍因細故即出於全力互毆成
      傷；及本件原告國小畢業、務農、每月收入約二萬元，名下有土地、房屋等不
      動產；被告高職畢業，現無業，名下無財產等情，且原告亦因前揭時地傷害被
      告，由本院判處有期徒刑四月，如易科罰金，以三百元折算一日確定，有前揭
      本院九十三年度易字第二○號刑事判決在卷足參，認原告請求非財產上之損害
      賠償八十萬元尚屬過高，應予核減為五萬元，方屬適當，是原告此部分請求於
      此數額內方為有理由。
（四）綜上所述，原告因本件侵權行為所受損害，應為五萬三千九百八十四元（醫療
      費用支出三千九百八十四元加精神慰撫金五萬元為五萬三千九百八十四元）。
      故原告依民法第一百八十四條第一項、第一百九十五條第一項之侵權行為法律
      關係，請求被告賠償前開金額及自起訴狀繕本送達被告翌日即九十三年二月二
      十一日起至清償日止，按週年利率百分之五計算之利息，為有理由，應予准許
      ，逾此範圍之請求，尚非有據，應予駁回。
四、本件原告勝訴部份所命之給付，未逾五十萬元，應適用民事訴訟法第三百八十九
    條第一項第五款之規定，依職權宣告假執行。被告就此陳明願供擔保免為假執行
    ，核無不合，爰酌定相當之擔保金額准許之。原告其餘假執行之聲請，則因訴之
    駁回而失所依附，不予准許。
五、本件事證已臻明確，兩造其餘主張、陳述及所提之證據，經審酌後，認與本件判
    決結果並無影響，爰不一一論列，附此敘明。
六、訴訟費用負擔及假執行宣告之依據：民事訴訟法第七十九條、第三百八十九條第
    一項第五款、第三百九十二條。
中　　　華　　　民　　　國　　九十三　　年　　　八　　　月　　  六  　　日
                                臺灣臺中地方法院民事第四庭
~B    審判長法　官　張恩賜
~B          法　官　許秀芬
~B          法　官　戴博誠
右為正本，係照原本作成。
如對本判決上訴，須於判決送達後廿日內向本院提出上訴狀
中　　　華　　　民　　　國　　九十三　　年　　　八　　　月　　  六  　　日
~B      法院書記官　蔡秀珍
